臺灣高等法院刑事判決
110年度上易字第607號
上  訴  人  
即  被  告  黃志成



上列上訴人即被告因違反毒品危害防制條例案件，不服臺灣新北
地方法院109年度易字第775號，中華民國109年10月15日第一審
判決（聲請簡易判決處刑案號：臺灣新北地方檢察署109年度毒
偵字第4001號），提起上訴，本院判決如下：
    主  文
上訴駁回。
    理  由
壹、本案經本院審理結果，認第一審判決以檢察官就本件聲請簡
    易判決處刑，有起訴之程序違背規定之情事，對被告甲○○為
    公訴不受理之諭知，核無不當，應予維持，並引用第一審判
    決書記載之理由（如附件）。
貳、被告上訴意旨略以：被告有配合員警察查獲上手，請求從輕
    量刑等語。　
參、按起訴之程序違背規定者，法院應諭知不受理之判決；又對
    於原審諭知不受理之判決上訴時，第二審法院認其為無理由
    而駁回上訴，得不經言詞辯論為之，刑事訴訟法第303條第1
    款、第372條分別定有明文。　　
肆、本院認：　　
一、毒品危害防制條例於109年1月15日修正、109年7月15日生效
    ，修正後毒品危害防制條例第20條第3項規定，犯第10條之
    罪於觀察、勒戒或強制戒治執行完畢釋放後，3年後再犯第1
    0條之罪者，適用本條前2項之規定。上開所謂「3年後再犯
    」，只要本次再犯（不論修正施行前、後）距最近1次觀察
    、勒戒或強制戒治執行完畢釋放，已逾3年者，即該當之，
    不因其間有無犯第10條之罪經起訴、判刑或執行而受影響，
    此係最高法院於109年11月18日以109年度台上大字第3826號
    裁定宣示之見解，為有權之解釋，各級法院應受其拘束。
二、又法院於解釋、適用本次毒品危害防制條例上開修正條文時
    ，允宜遵循醫療專業及刑事政策，保障施用毒品者為病患性
    犯人之健康權，兼顧保護社會安全及恪遵正當法律程序，確
    保法治國公平法院之具體實現。另本於權力分立原則，法院
    對檢察官職權行使，應予以尊重，雖非謂不得為適度之司法
    審查，惟對於施用毒品者本次所犯如距最近1次觀察、勒戒
    或強制戒治執行完畢釋放後，已逾3年者，檢察官得本於立
    法者所賦與之職權裁量是否聲請法院裁定觀察、勒戒或為命
    附條件（現行法僅能附命完成戒癮治療）緩起訴處分之多元
    化處遇，即聲請法院裁定機構內之觀察、勒戒並非檢察官所
    得採取之唯一途徑，法院自不能僭越檢察官之職權，逕對施
    用毒品者裁定應予觀察、勒戒或強制戒治。雖修正後之毒品
    危害防制條例第35條之1第2款規定：「審判中之案件，由法
    院或少年法院（地方法院少年法庭）依修正後規定處理；依
    修正後規定應為不起訴處分或不付審理之裁定者，法院或少
    年法院（地方法院少年法庭）應為免刑之判決或不付審理之
    裁定」。另該條款之立法說明亦謂：「若該等案件於修正施
    行前已繫屬於法院或少年法院（地方法院少年法庭）者，『
    為求程序之經濟，法院或少年法院（地方法院少年法庭）應
    依修正施行後之規定處理，即應依職權為觀察、勒戒或強制
    戒治之裁定』」等語，似欲透過立法說明由法院依職權裁定
    觀察、勒戒或強制戒治，以替代第20條第1項、第2項所定應
    由檢察官提出觀察、勒戒或強制戒治之聲請，惟若檢察官之
    「起訴之程序違背規定」，法院當不能「為求程序之經濟」
    便宜行事，而應嚴守程序上之正義，尊重檢察官之裁量權，
    並保障施用毒品者能獲得妥適並完善治療或其他有利戒毒途
    徑處遇之機會（最高法院109年度台上字第3826號判決意旨
    參照）。
三、再查：
  ㈠上訴人即被告甲○○前於民國92年間，因施用毒品犯行，經
    臺灣板橋地方法院(現更名為臺灣新北地方法院，下稱新北
    地院)以92年度毒聲字第第1477號裁定送勒戒處所觀察、勒
    戒後，認有繼續施用毒品之傾向，再經新北地院以92年度毒
    聲字第3878號裁定令入戒治處所施以強制戒治1年，於93年1
    2月21日強制戒治執行完畢而釋放，並由臺灣新北地方檢察
    署（下稱新北地檢署）檢察官以94年度戒毒偵字第110號為
    不起訴處分確定等情，有本院被告前案紀錄表、在監在押全
    國紀錄表、毒品案件紀錄表附卷可稽。
  ㈡因此，本案被告於109年3月4日下午3、4時許，再犯本案施用
    毒品犯行，顯與其最近1次因施用毒品而經強制戒治執行完
    畢釋放之93年12月21日相距已逾3年，縱被告其後雖有因施
    用毒品案件經法院判處罪刑確定及執行完畢之情形，但迄今
    並無再受觀察、勒戒或強制戒治等保安處分之裁判及執行，
    依前開說明，應依修正後毒品條例第20條第3項、現行第24
    條等規定，由檢察官基於一次性之整體規劃而重啟處遇程序
    ，視被告個案情形，是否適合「觀察、勒戒或強制戒治」或
    給予「附命完成戒癮治療緩起訴處分」之機會。　　
四、本案被告所涉施用毒品案件，係於109年9月1日繫屬原審法
    院而發生訴訟繫屬及訴訟關係，此有新北地檢署109年9月1
    日新北檢德列109毒偵4001字第1090089552號函上所蓋原審
    法院收狀日期戳印可稽（見新北地院109年度簡字第5461號
    卷第7頁），顯見本案繫屬法院時，已與現行毒品危害防制
    條例第23條第2項所規定之法定訴追要件不符。依前揭說明
    ，檢察官本應依修正後之毒品危害防制條例相關規定處理，
    而非逕予起訴或聲請簡易判決處刑，是認本件聲請簡易判決
    處刑，自有起訴之程序違背規定之情事，而原審法院認不得
    以簡易判決處刑，依刑事訴訟法第452條之規定，改依通常
    程序審理，並依同法第303條第1款、第307條之規定諭知公
    訴不受理之判決，且不經言詞辯論為之，於法核無不合。被
    告提起本件上訴，請求從輕量刑，顯無理由，應予駁回，並
    不經言詞辯論為之。
據上論斷，應依刑事訴訟法第368條、第372條，判決如主文。
本案經檢察官鄧媛聲請簡易判決處刑。　　
中　　華　　民　　國　　110 　年　　3 　　月　　25　　日
              　  刑事第二十三庭審判長法　官  許永煌
　　　　　　　　　　　　　　　　　    法　官  吳定亞
　　　　　　　　　　　　　　　　　    法　官  黃美文
以上正本證明與原本無異。
不得上訴。
                                　    書記官  彭威翔
中　　華　　民　　國　　110 　年　　3 　　月　　26　　日
 【附件】
臺灣新北地方法院刑事判決　　　　　　　109年度易字第775號
聲　請　人　臺灣新北地方檢察署檢察官
被　　　告　甲○○
上列被告因違反毒品危害防制條例案件，經檢察官聲請以簡易判
決處刑（109年度毒偵字第4001號），本院認不宜以簡易判決處
刑（原簡易判決處刑案號：109年度簡字第5461號），改依通常
程序審理，判決如下：
    主  文
本件公訴不受理。
    事實及理由
一、聲請簡易判決處刑意旨係以：被告甲○○前因施用毒品案件
    ，經臺灣板橋地方法院(現更名為臺灣新北地方法院)以裁定
    送觀察、勒戒後，認有繼續施用毒品之傾向，經同法院以裁
    定施以強制戒治，於民國93年12月20日執行完畢釋放，並由
    本署檢察官以94年度戒毒偵字第110號為不起訴處分確定。
    又㈠因搶奪案件，經同法院以94年度訴字第2167號判決判處
    有期徒刑10月確定；㈡因施用毒品案件，經同法院以94年度
    字第2251號判決處有期徒刑7月確定﹔㈢因偽造文書案件，
    經同法院以94年度簡字第1437號判決判處有期徒刑3月確定
    。上開㈠至㈢案件，經同法院以裁定應執行有期徒刑1年6月
    確定，於96年1月25日假釋出監，並付保護管束，於96年2月
    19日保護管束期滿，假釋未經撤銷，以已執行完畢論。又因
    ㈣施用毒品案件，經同法院以98年度訴字第3873號判決判處
    有期徒刑9月確定；又因㈤施用毒品案件，經同法院以99年
    度訴字第2777號判決判處有期徒刑11月確定；又因㈥妨害自
    由案件，經同法院以99年度訴字第1616號判決判處拘役58日
    。上開㈣至㈥案件，接續執行，於101年3月16日縮刑期滿執
    行完畢；再因施用毒品案件，經同法院以108年度簡字第995
    號判決判處有期徒刑3月確定，於109年2月15日易科罰金執
    行完畢。詎仍不知悔改，復基於施用第二級毒品之犯意，於
    109年3月4日15、16時許，在新北巿樹林區某停車場停放之
    車輛內，以將第二級毒品甲基安非他命置於玻璃球燃燒吸食
    煙霧之方式，施用第二級毒品甲基安非他命1次。嗣警方因
    偵辦毒品案件，於109年3月5日19時許，為警持本署核發之
    拘票至新北巿新店區北宜路3段282號旁執行拘提而查獲，復
    經其同意採集尿液送驗結果，呈安非他命、甲基安非他命陽
    性反應。因認被告係犯毒品危害防制條例第10條第2項之施
    用第二級毒品罪嫌。
二、按毒品危害防制條例（下稱同條例）於109年1月15日修正公
    布，自109年7月15日施行，其中第20條、第23條將施用毒品
    之刑事處遇程序「5年後再犯」、「5年內再犯」之追訴要件
    ，均修正為「3年後再犯」、「3年內再犯」，無論是否屬刑
    罰法律之變更，容有不同見解，惟參照修法理由認施用毒品
    者具「病患性犯人」之特質，並參諸世界各國之醫療經驗及
    醫學界之共識，咸認施用毒品成癮者，其心癮甚難戒除，如
    觀察、勒戒或強制戒治執行完畢釋放後，3年後始再有施用
    第一級、第二級毒品之行為者，足見其有戒除毒癮之可能，
    宜再採以觀察、勒戒方式戒除其身癮及以強制戒治方式戒除
    其心癮之措施，為能放寬觀察、勒戒或強制戒治制度之適用
    時機，以協助施用者戒除毒癮而予以修正，故倘若被告前曾
    經觀察、勒戒及強制戒治後3年內再犯，符合立法意旨再犯
    率甚高之標準，其嗣後再犯施用毒品犯行，自應追訴處罰，
    反之，若屬3年後再犯，則應依新法第20條第1項之規定裁定
    送觀察、勒戒。又若犯同條例第10條之罪，距最近1次犯該
    罪經觀察、勒戒或強制戒治執行執行完畢釋放後，已逾3年
    ，即應令觀察、勒戒，不因其間是否因另犯該罪，經起訴、
    判刑或執行而受影響，俾落實此次寬厚刑事政策之變革（最
    高法院109年台上字第3098號判決意旨參照）。另依同條例
    第35條之1第1款、第2款之規定：偵查中之案件，由檢察官
    依修正後規定處理；審判中之案件，由法院依據修正後規定
    處理。次按案件起訴之程序違背規定者，應諭知不受理之判
    決，刑事訴訟法第303條第1款定有明文。再檢察官未將被告
    先送勒戒處所觀察、勒戒，而逕行起訴，其起訴之程序違背
    規定，自應諭知不受理之判決，亦有最高法院88年度台非字
    第146號判決意旨可參。此外，依刑事訴訟法第451條第3項
    、第451條之1第4項但書第3款及第452條之規定，檢察官就
    簡易判決處刑之聲請，與起訴有同一之效力，法院於審理後
    認應為不受理判決之諭知者，應適用通常程序審判之，合先
    敘明。
三、查被告基於施用第二級毒品之犯意，於109年3月4日15、16
    時許，在新北巿樹林區某停車場停放之車輛內，以將第二級
    毒品甲基安非他命放置玻璃球吸食器內燒烤吸食煙霧之方式
    ，施用第二級毒品甲基安非他命1次等情，業據被告於警詢
    及偵查中坦承不諱，並有勘察採證同意書、新北市政府警察
    局受採集尿液檢體人姓名及檢體編號對照表、台灣檢驗科技
    股份有限公司109年3月20日所出具之濫用藥物檢驗報告（檢
    體編號：I0000000號）各1份附卷可稽，被告之自白應與事
    實相符，足堪採信。是上開事實，堪以認定。
四、惟查，被告前因施用毒品案件，經本院以92年度毒聲字第14
    77號裁定將其送勒戒處所觀察、勒戒後，認有繼續施用毒品
    傾向，經同法院以92年度毒聲字第3878號裁定令入戒治處所
    施以強制戒治，於93年12月20日執行完畢出所，並經臺灣新
    北地方檢察署檢察官以94年度戒毒偵字第110號為不起訴處
    分確定，此有臺灣高等法院被告前案記錄表在卷可稽。則被
    告於109年3月4日15、16時許，在新北巿樹林區某停車場停
    放之車輛內再為本案施用第二級毒品犯行，距其前開強制戒
    治執行完畢釋放時點已逾3年，且本案係於109年7月15日修
    正施行前所犯，詎檢察官於修正施行後之109年8月12日偵查
    終結起訴，嗣於109年9月1日繫屬於本院，亦有本案處刑書1
    份、本院之收狀章戳附卷為憑（見本院109年度簡字第5461
    號卷）。職是，揆諸上開說明及最高法院判決意旨，本案檢
    察官應於109年7月15日修正施行後，依毒品危害防制條例第
    35條之1第1款之規定處理，並應依新法規定向本院聲請裁定
    送觀察、勒戒，然逕自提起公訴，因此，本案之起訴程式係
    屬違背規定，爰不經言詞辯論，逕為諭知不受理之判決。
五、依刑事訴訟法第452條、第303條第1款、第307條，判決如主
文。
本案經檢察官鄧媛聲請以簡易判決處刑。
中    華    民    國   109    年    10    月    15    日
                  刑事第二十七庭  法  官  陳明珠
上列正本證明與原本無異。
如不服本判決，應於判決送達後20日內敘明上訴理由，向本院提
出上訴狀 (應附繕本) ，上訴於臺灣高等法院。其未敘述上訴理
由者，應於上訴期間屆滿後20日內向本院補提理由書「切勿逕送
上級法院」。
                                  書記官  劉曉謙
中    華    民    國   109    年    10    月    15    日